---
title: "Instalaciones - Datos no estructurados y semiestructurados (DECON-Udelar)"
author: "Mag. Elina Gómez"
date: "Mayo 2024"
output: pdf_document
urlcolor: blue
number_sections: true
---


## 1. R y RStudio

- Instalar el R básico desde el repositorio CRAN: [Última versión R 4.3.0](https://cran.r-project.org/)
- [Instalar RStudio](https://www.rstudio.com/products/rstudio/download/)

(para ambos casos existen indicaciones para el sistema operativo específico)

## 2. Librerías 

```{r eval=FALSE}

##Desde CRAN

install.packages(c("knitr","tidyverse","quanteda", "quanteda.textplots", 
                   "quanteda.textstats", "remotes", "topicmodels", "readtext",
                   "pdftools","devtools","stringi","gridExtra","knitr", "plotly",
                   "kableExtra","rvest","rtweet", "gmodels","forcats", 
                   "RSQLite", "gtrendsR", "DBI", "igraph", "av", "udpipe", "spacyr", 
                   "syuzhet", "tesseract"))

##Desde GitHub

remotes::install_github("Nicolas-Schmidt/speech") # devel version 0.1.6
remotes::install_github("Nicolas-Schmidt/puy")
devtools::install_github("ben-aaron188/rgpt3")
devtools::install_github("abresler/gdeltr2")
## Instalar RTools 4.3: https://cran.r-project.org/bin/windows/Rtools/rtools43/rtools.html
remotes::install_github("bnosac/audio.whisper", ref = "0.2.1")

```

\newpage

## 3. Youtubecaption

```{r eval=FALSE}

##1) Descargar e instalar Python: https://www.python.org/downloads/

##2) Descargar e instalar Anaconda: https://www.anaconda.com/download/

##3) Instalar reticulate, librería que permite usar Python en R
install.packages("reticulate")

##4) Conectar R y Python
library(reticulate)
use_condaenv("ruta_carpeta_anaconda3_en_tu_pc") #ruta en pc a carpeta anaconda3

##5) Instalar "youtubecaption"
if(!require(remotes)) {
install.packages("remotes")
}

remotes::install_github("jooyoungseo/youtubecaption")

##6) Cargo y chequeo que esté bien
library(youtubecaption)
url <- "https://www.youtube.com/watch?v=cpbtcsGE0OA"
caption <- get_caption(url)
# Si funciona bien deberían ver un objeto tibble: 1,420 x 5 

```

\newpage

## 5. Otras librerías

Este listado incluye todos los paquetes utilizados por estudiantes en trabajos finales de ediciones anteriores del curso. No es necesaria su instalación, pero es una buena guía para la exploración. 
Están ordenados alfabéticamente. Hay paquetes queestán subsumidos en paquetes más abarcativos, como por ejemplo los paquetes de tidyverse.

```{r eval=FALSE}

## Desde CRAN

install.packages(c('av', 'colorspace', 'corpus', 'cowplot', 'cvTools', 'devtools',
'dplyr', 'DT', 'forcats', 'gapminder', 'ggnetwork', 'ggplot2', 'ggpubr', 'ggraph', 
'ggrepel', 'gmodels', 'grid', 'gridExtra', 'gtrendsR', 'httpuv', 'igraph', 
'kableExtra', 'knitr', 'lubridate', 'magrittr', 'markdown', 'pdftools', 'purrr',
'quanteda', 'quanteda.textplots', 'quanteda.textstats', 'RColorBrewer', 'Rcpp', 
'readr', 'readtext', 'remotes', 'reshape2', 'RGtk2', 'RSQLite', 'rtweet', 
'rvest', 'scales', 'SnowballC', 'speech', 'stm', 'stopwords', 'stringi', 
'stringr', 'syuzhet', 'textplot', 'tidyr', 'tidytext', 'tidyverse', 'tm', 'tmap', 
'topicmodels', 'unnest', 'widyr', 'wordcloud', 'wordcloud2'))

```

